臺灣彰化地方法院民事判決　九十年度簡上字第二０六號
　　上　訴　人　甲○○
　　被 上訴 人　王丹
右當事人間請求清償借款事件，上訴人對於中華民國九十年九月六日本院彰化簡易庭
九十年度彰簡字第二三八號第一審判決提起上訴，本院判決如左：
    主      文
上訴駁回。
第二審訴訟費用由上訴人負擔。
    事      實
甲、上訴人方面：
  一、聲明：
    (一)原判決廢棄。
    (二)被上訴人應給付上訴人新台幣（下同）四十八萬元，及自民國八十九年三月三
      十日起至清償日止，按年息百分之五計算之利息。
    (三)第一、二審訴訟費用由被上訴人負擔。
  二、陳述：除與原審判決記載相同者，予以引用外，並補稱：
    (一)被上訴人先於八十七年十一月三十日向上訴人借款十五萬元，嗣又於八十七年
      十二月二十二日再向上訴人借款，前後共借用五十萬元。被上訴人於第二次借
      款時，為供借款之擔保，乃交付如附表編號一所示金額為五十萬元之支票一紙
      （以下簡稱系爭五十萬元之支票）予上訴人，上訴人乃將舊欠十五萬元及利息
      一千六百五十元扣減，並預扣八十七年十二月二十二日起至八十八年三月三十
      日止之利息二萬四千五百元，再添加上訴人應付給被上訴人五萬元活會會款四
      萬五千五百元後，上訴人遂簽發如附表編號二所示金額為三十六萬九千三百五
      十元之支票乙紙（以簡稱系爭三十六萬餘元之支票），交予被上訴人收執。詎
      上訴人於八十九年三月三十日將系爭五十萬元之支票提示，竟未獲付款，迭經
      催討，被上訴人僅給付二萬元，尚餘四十八萬元之尾款未獲清償。
    (二)被上訴人於原審辯稱：系爭五十萬元之支票由訴外人蔡明火簽發後，交予訴外
      人蔡淑真，蔡淑真再交予被上訴人之夫林獻堂，用以清償債務，林獻堂再持該
      支票向上訴人借款，因上訴人唯恐該支票屆期未能兌現，乃央求被上訴人在該
      支票上背書，故本件消費借貸關係應存在於上訴人與訴外人林獻堂之間，而非
      存於兩造之間云云。惟查：系爭五十萬元之支票苟為林獻堂持向上訴人借款
      ，由於該支票係訴外人蔡明火所簽發，並非林獻堂所簽發，則上訴人必央求林
      獻堂在該支票上背書，然該支票並無林獻堂之背書，足見系爭五十萬元之支票
      確非林獻堂持向上訴人借款甚明。系爭五十萬元之支票係由被上訴人背書，
      如非被上訴人持向上訴人借款，何以願意應上訴人之要求背書之理。又被上訴
      人辯稱：上訴人唯恐林獻堂交付之系爭五十萬元之支票屆期未能兌現，乃央求
      伊背書等語，但上訴人既然唯恐該支票不能兌現，亦必要求林獻堂加以背書，
      但上訴人何以未要求林獻堂背書，而僅要求被上訴人背書？足見系爭五十萬元
      之支票確由被上訴人持向上訴人借款甚明。
    (三)原判決理由另謂：上訴人固另提出其所簽發業經兌現之系爭三十六萬餘元之支
      票為證，惟該支票上僅有被上訴人之背書，系爭款項既未經被上訴人提示，且
      係由證人溫坤炎取得該票款，業經溫坤炎結稱因互助會而代收原告簽發之支票
      ，且互助會之會首為林獻堂等語證述在卷，故亦無法證明系爭款項係上訴人交
      付被上訴人云云。，惟查：證人溫坤炎於原審證稱係參加林獻堂所召集之互
      助會，因而收受林獻堂所交付系爭三十六萬餘元之支票等語，但何以溫坤炎於
      收受該支票時未要求林獻堂背書，竟要求被上訴人背書？又被上訴人既非會首
      ，亦非會員，何以願意於該支票背書？此種情形顯有違常理，亦有違經驗法則
      ，足見證人溫坤炎之證詞顯屬不實，不足採信。證人溫坤炎於原審又證稱：
      係參加林獻堂所召集之互助會等語，但原審既未命溫坤炎提出互助會單，又未
      查明互助會之期間、會員人數、每會之金額及證人溫坤炎得標之時間、金額，
      即以溫坤炎到庭證稱：「我有代收系爭票據，是因會款而收的，會首是林獻堂
      」等語，而採為不利於上訴人之證據，其採證於法有違。如上所述，上訴人
      所簽發系爭三十六萬餘元之支票，係被上訴人向上訴人借款時所交付，原判決
      竟謂上訴人無法證明系爭三十六萬餘元之支票係上訴人交予被上訴人收執云云
      ，其認定事實顯有不當。
    (四)綜上所述，系爭五十萬元之支票係被上訴人執向上訴人借款時所交付，詎原判
      決竟謂上訴人本於消費借貸之法律關係訴請被上訴人清償借款四十八萬元及法
      定遲延利息，均無理由云云，其認事用法均有違誤，為此請求改判如聲明欄所
      示。
  三、證據：除援用原審之立證方法外，並聲請訊問證人溫錦龍。
乙、被上訴人方面：
  一、聲明：如主文所示。
  二、陳述：除與原審判決記載相同者，予以引用外，並補稱：
    (一)按民事訴訟法第二百七十七條規定：當事人主張有利於己之事實者，就其事實
      有舉證之責任。而民法第四百七十四條第一項之規定，消費借貸契約乃要物契
      約，則金錢消費借貸既屬要物契約，依舉證責任分配之原則，應由貸與人即上
      訴人就交付金錢之事實負舉證責任。被上訴人否認曾向上訴人調借金錢，亦未
      收受上訴人所交付之財物，依前揭規定，上訴人自應就兩造間存有金錢借貸之
      法律關係及交付金錢之事實負舉證責任。
    (二)再者，票據行為乃不要因行為，故交付票據或於票據上背書尚難作為給付金錢
      之證據方法。上訴人雖提出系爭三十六萬餘元之支票為證，然該支票既未經被
      上訴人提示，票款亦未經被上訴人取得，自無法證明上訴人有交付該款項予被
      上訴人，上訴人仍須就兩造間存有金錢借貸之法律關係及交付金錢之事實負舉
      證責任。
    (三)上訴人簽發系爭三十六萬餘元之支票，係訴外人溫坤炎參加互助會，而代收該
      支票，然查該互助會之會首為訴外人林獻堂，並非被上訴人，被上訴人並沒有
      義務交付會款予溫坤炎，且證人溫坤炎於原審亦到庭結稱：其所以取得系爭三
      十六萬餘元之支票，實係參加訴外人林獻堂所召集之互助會，因得標，乃由林
      獻堂交付該支票，用以支付會款，故上訴人仍未就交付金錢予被上訴人之事實
      ，善盡舉證之責，其仍執陳詞資為上訴理由，顯屬無據，爰請求判決如聲明欄
      所示。
  三、證據：援用原審之立證方法。
丙、本院依聲請訊問證人溫錦龍。
    理      由
一、上訴人於原審起訴主張：被上訴人先於八十七年十一月三十日向上訴人借款十五
    萬元，嗣又於八十七年十二月二十二日再向上訴人借款，前後共借五十萬元；第
    二次借款時，被上訴人為供借款之擔保，乃交付系爭五十萬元之支票予上訴人收
    執，上訴人乃將舊欠十五萬元及利息一千六百五十元扣減，並預扣八十七年十二
    月二十二日起至八十八年三月三十日止之利息二萬四千五百元，再添加上訴人應
    付被上訴人五萬元活會會款四萬五千五百元後，上訴人遂簽發系爭三十六萬餘元
    之支票乙紙，交予被上訴人收執；詎上訴人於八十九年三月三十日將系爭五十萬
    元之支票提示，竟未獲付款，迭經催討，被上訴人僅給付二萬元，尚有尾款四十
    八萬元未獲清償，爰依消費借貸之法律關係，請求被上訴人給付借款四十八萬元
    ，及自八十九年三月三十日起至清償日，按年息百分之五計算之法定遲延利息等
    語。
二、被上訴人對於系爭二紙支票上關於被上訴人背書之真正乙節固不爭執，惟辯稱：
    系爭五十萬元之借款關係乃存於上訴人與被上訴人之夫林獻堂之間，與被上訴人
    無涉；因林獻堂係沒有資力之人，故上訴人遂央請有資力之被上訴人在系爭五十
    萬元之支票上背書，以鞏固債權；又上訴人所交付系爭三十六萬餘元之支票予林
    獻堂後，林獻堂為讓得標之會員確保債權，乃請被上訴人在該支票上背書，再交
    予得標之會員溫坤炎，故被上訴人並未取得系爭三十六萬餘元之票款；再消費借
    貸契約乃要物契約，應由貸與人就交付金錢及借貸關係存在等事實負舉證責任，
    本件上訴人既未能舉證證明前開借貸相關事實，原審因而為上訴人敗訴之判決，
    並無違誤等語。
三、本件上訴人主張伊執有系爭五十萬元之支票一紙，其上並經被上訴人背書，惟屆
    期提示，竟不獲付款等情，業據上訴人於原審提出支票暨退票理由單影本各一件
    為證，且為被上訴人所不爭執，自堪信上訴人此部分之主張為真實。是以本件爭
    點之所在，乃在於兩造間是否存有五十萬元之消費借貸關係乙節。
四、按「金錢借貸，固屬要物契約，應由貸與人就交付金錢之事實負舉證之責。」、
    「當事人主張有金錢借貸關係存在，須就其發生須具備之特別要件即金錢之交付
    及借貸意思表示相互一致負舉證責任。」，最高法院六十九年台上字第三五四六
    號判例、八十一年台上字第二三七二號民事判決可資參照。經查，上訴人主張被
    上訴人先後總共向其借用五十萬元等情，此為被上訴人所否認，揆諸前開判例意
    旨，上訴人自應就交付五十萬元借款及借貸意思表示相互一致負舉證之責。本件
    上訴人據以主張兩造之間存有五十萬元借貸關係之證據，無非以系爭五十萬元及
    三十六萬餘元等二紙支票上均有被上訴人之背書，及證人溫錦龍之證詞為據。然
    查，依一般商場借貸之慣例，債務人若持他人簽發之支票向債權人借款，固有不
    少之債權人會要求借款人在支票上背書，俾確保日後債權得獲滿足清償，然較無
    資力之人擬向債權人借款，或交付他人簽發之支票予債權人時，無論出於債權人
    之要求，或債務人主觀上考量得以順利取得借款，甚至債務人為破除債權人收受
    「空頭客票」之疑慮，亦常延請較有資力或較熟識之第三人在支票上背書，以鞏
    固債權，此種情形並非少數特例。準此以觀，被上訴人辯稱：系爭五十萬元及三
    十六萬餘元之支票上關於被上訴人之背書，乃身為借款人或會首之林獻堂較無資
    力，乃由較有資力之被上訴人背書，以鞏固債權等情，在吾人日常生活經驗上，
    並非斷無發生之可能，是上訴人主張被上訴人前開所辯，與經驗法則相違，尚無
    足採。又查，究竟何人於八十七年十二月二十二日前往上訴人家中向上訴人借款
    ？證人溫錦龍到庭結稱：被上訴人與其夫林獻堂當天均有在場，至於何人將系爭
    五十萬元之支票交予上訴人，及上訴人將系爭三十六萬餘元之支票交予何人，伊
    則不知道等語，嗣又改稱：伊確定當天林獻堂有前往上訴人家中，至於被上訴人
    有沒有去，伊無法確定等語，據此，證人溫錦龍既無法明確指述被上訴人曾向上
    訴人借款乙節，則其證詞自難據為被上訴人不利認定之依據。另查，系爭三十六
    萬餘元之支票並未記載受款人，其性質乃無記名支票，依票據法第一百四十四條
    、第三十條第一項規定，得僅依交付轉讓之，則被上訴人取得系爭三十六萬餘元
    之支票前，仍可能有前手經手其中，而未在該支票上背書，即依交付方式將該支
    票交予後手收執，故顯然無法僅以被上訴人曾在系爭三十六萬餘元之支票上背書
    ，遽認上訴人簽發系爭三十六萬餘元之支票後，被上訴人為第一取得該支票之人
    ，或兩造間果有借貸關係存在。況且，系爭三十六萬餘元之支票乃訴外人溫坤炎
    參加林獻堂所召集之互助會而取得，嗣經溫坤炎提示兌現等情，亦證據人溫坤炎
    於原審到庭證述綦詳，核與被上訴人於原審提出代收票據收付簿影本相符，可見
    上訴人所繳會款部分既屬應付予訴外人林獻堂，則愈證系爭三十六萬餘元之支票
    與被上訴人是否借貸無關。準此各情，依上訴人提出之系爭五十萬元及三十六萬
    餘元之支票影本，均無法證明上訴人已將系爭五十萬元借款中之第二筆借款交付
    被上訴人。至於系爭五十萬元借款中之第一筆借款十五萬元，上訴人自承並無法
    提出任何證據證明，併此敘明。
五、又按民事訴訟如係由原告主張權利者，應先由原告負舉證之責，若原告不能舉證
    ，以證實自己主張之事實為真實，則被告就其抗辯事實即令不能舉證，或其所舉
    證據尚有疵累，亦應駁回原告之請求，最高法院十七年上字第九一七號判例可資
    參照。經查，本件係上訴人主張有借款返還請求權者，上訴人所提前開證據，既
    不足以證明兩造間關於五十萬元借貸之意思表示已相互一致及已交付五十萬元借
    款等情，則被上訴人縱未能提出以林獻堂為會首之會單，或未能證明被上訴人在
    系爭二紙支票上背書之真正動機，揆諸前開判例意旨，亦應駁回上訴人前開請求
    。
六、綜上所述，上訴人既無法證明兩造間確存有五十萬元之消費借貸關係，則其本於
    消費借貸之法律關係，請求被上訴人應給付借款四十八萬元，及自八十九年三月
    三十日起至清償日止，按年息百分之五計算之法定遲延利息，洵屬無據，應予駁
    回。原審因而為上訴人敗訴之判決，並駁回其假執行之聲請，即無不合，上訴意
    旨指摘原判決不當，求予廢棄改判，核無理由，應予駁回其上訴。
據上論結，本件上訴為無理由，依民事訴訟法第四百三十六條之一第三項、第四百四
十九條第一項、第七十八條，判決如主文。
中　　　華　　　民　　　國　　九十一　　年　　　一   　月　    十六     日
                                    臺灣彰化地方法院民事第二庭
~B審判長法  官　何志通
~B      法  官  李進清
~B      法  官  陳正禧
右正本係照原本作成。
本判決不得上訴。
~B　法院書記官　鄭秀鑾
中　　　華　　　民　　　國　　九十一　　年　　　一   　月　    十七     日
┌───────────────────────────────────┐
│九十年度簡上字第二０六號清償借款事件附表：                            │
├──┬────┬────┬────┬────┬───────┬────┤
│編號│支票號碼│發票人  │發票日  │付款人  │金額（新台幣）│備註    │
├──┼────┼────┼────┼────┼───────┼────┤
│一  │ＮＡ四四│蔡明火  │民國八十│彰化商業│五十萬元      │八十九年│
│    │六八五二│        │八年三月│銀行苑裡│              │三月三十│
│    │二號    │        │三十日  │分行    │              │日因存款│
│    │        │        │        │        │              │不足遭退│
│    │        │        │        │        │              │票      │
├──┼────┼────┼────┼────┼───────┼────┤
│二  │ＡＤ０四│甲○○  │八十七年│彰化市第│三十六萬九千三│已由溫坤│
│    │二０三一│        │十二月二│五信用合│百五十元      │炎提示兌│
│    │六號    │        │十二日  │作社    │              │現      │
└──┴────┴────┴────┴────┴───────┴────┘
